臺灣彰化地方法院民事判決
109年度訴字第520號
原      告  李東曉  
訴訟代理人  陳隆律師  
被      告  李謝金枝（即李海宋之繼承人）

            李文忠（即李海宋之繼承人）

            李和豐（即李海宋之繼承人）

            李梅雀（即李海宋之繼承人）

            李梅鳳（即李海宋之繼承人）

            李双鳳（即李海宋之繼承人）

            李秋香（即李海宋之繼承人、李樹明之承受訴訟  
                      人）

            李青縫（即李海宋之繼承人、李樹明之承受訴訟  
                      人）

            李秋月（即李海宋之繼承人、李樹明之承受訴訟  
                      人）

            李財順（即李海宋之繼承人、李樹明之承受訴訟  
                      人）

            李宗錞（即李海宋之繼承人、李樹明之承受訴訟  
                      人）

            李秋（即李海宋之繼承人、李樹明之承受訴訟   
                     人）

            李桂章（即李海宋之繼承人）

訴訟代理人  李文濠  
被      告  曾  取（即李海宋之繼承人）

            李銀湖（即李海宋之繼承人）

            李妙娟（即李海宋之繼承人）

            李桂福（即李海宋之繼承人）

訴訟代理人  莊國禧律師
複  代理人  陳柏宏律師
被      告  李德勝（即李海宋之繼承人）

            王中興（即李海宋之繼承人）

            王中賢（即李海宋之繼承人）

            王秋玲（即李海宋之繼承人）

            李燕雪（即李海宋之繼承人）

            李淑玲  
上列當事人間請求分割共有物事件，本院於民國110年8月10日言
詞辯論終結，判決如下：
    主  文
如附表一編號1所示之被告應就被繼承人李海宋所遺坐落彰化縣○
○鎮○○段00地號土地之應有部分6分之1辦理繼承登記。
如附表一所示之人共有坐落彰化縣○○鎮○○段00地號土地，應依附
圖二（即彰化縣和美地政事務所收件日期文號110年7月8日和土
測字第912號土地複丈成果圖）及附表二所示分割方法予以分割
。
兩造按附表三所示之金額互為金錢補償。
訴訟費用由兩造依附表一「訴訟費用負擔比例」欄所示比例負擔
。
    事實及理由
壹、程序事項
  一、承受訴訟部分：
　  ㈠按當事人死亡者，訴訟程序在有繼承人、遺產管理人或其
      他依法令應續行訴訟之人承受其訴訟以前當然停止。而承
      受訴訟人，於得為承受時，應即為承受之聲明；他造當事
      人，亦得聲明承受訴訟。民事訴訟法第168條及第175條分
      別定有明文。
    ㈡被告（本件所有被告下合稱被告，單指一人則逕稱其姓名
      ）李樹明於民國109年4月24日死亡，李秋香、李青縫、李
      秋月、李財順、李宗錞與李秋為其繼承人（下稱李秋香
      等人），有繼承系統表及李樹明除戶戶籍謄本、李秋香等
      人戶籍謄本在卷可稽（見本院卷1第225頁至第241頁），
      經原告具狀聲明由李秋香等人承受訴訟（見本院卷1第221
      頁至第223頁），經核並無不合，應予准許。
  二、按訴訟繫屬中為訴訟標的之法律關係，雖移轉於第三人，
      於訴訟無影響；前項情形，第三人經兩造同意，得聲請代
      移轉之當事人承當訴訟；僅他造不同意者，移轉之當事人
      或第三人得聲請法院以裁定許第三人承當訴訟，為民事訴
      訟法第254條第1、2項所明定。該條第2項前段所稱之「兩
      造」係指具有對立關係之當事人，非指共同訴訟全體之當
      事人，且分割共有物情形，所涉共有人甚多者所在多有，
      倘須逐一獲得讓與人同造當事人之同意恐有困難。同條第
      2項後段所稱可由法院以裁定許第三人承當訴訟者，依條
      文文義亦僅限於「對造」當事人反對時，始有適用，尚無
      於讓與人「同造」當事人不同意之情形，由受讓人聲請法
      院以裁定許其承當訴訟可言。是訴訟標的之法律關係移轉
      於第三人後，倘讓與人及其對造當事人對此均無爭執，受
      讓人即得依民事訴訟法第254條第2項前段規定，聲請代讓
      與人承當訴訟，無須徵得讓與人同造當事人之同意，法院
      無庸另以裁定准駁，僅判決理由中說明即為已足（臺灣高
      等法院暨所屬法院106年法律座談會民事類提案第25號審
      查意見參照）。查於本件訴訟繫屬中，原起訴時所列被告
      李金邦之繼承人（即李蔡鳳英、李水中、李淑娟、李淑玲
      、李淑鴻、李清池、李明松、謝以德、謝桂英、謝桂芳、
      李豐美、李雪娥）依遺產分割協議，僅由部分繼承人即李
      淑玲辦理分割繼承登記，有土地登記第一類謄本、異動索
      引及彰化和美地政事務所分割繼承登記資料在卷為憑（本
      院卷1第365頁至第373頁、第417頁至第505頁），亦即將
      其他繼承人因繼承取得之公同共有權利移轉予李淑玲，致
      生訴訟標的法律關係之移轉。嗣李淑玲於110年1月5日言
      詞辯論期日聲請承當訴訟，並檢附李金邦之其餘繼承人所
      出具，同意由李淑玲為承當訴訟之同意書（本院卷2第75
      頁），復經原告當庭表示同意（本院卷2第24頁），足徵
      已獲讓與人及其對造當事人之同意，揆之前開說明，李淑
      玲即為承當訴訟人。
  三、除李桂章、李桂福、李淑玲外，其餘被告均受合法通知，
      未於最後言詞辯論期日到場，核無民事訴訟法第386條各
      款所列情形，爰依原告之聲請，由其一造辯論而為判決。
貳、兩造陳述
  一、原告主張：
　　㈠坐落彰化縣○○鎮○○段00地號之土地（下稱系爭土地），土
      地使用分區為變更高速公路彰化交流道附近特定區計畫之
      住宅區，面積為302.22平方公尺，為兩造所共有，各共有
      人應有部分如附表一所示。
    ㈡原共有人李海宋於54年8月4日死亡，故請求附表一編號1所
      示之被告即李海宋之繼承人，應就被繼承人李海宋所遺系
      爭土地之應有部分6分之1辦理繼承登記。
　  ㈢系爭土地無因物之使用目的不能分割，兩造又未訂有不分
      割之契約或約定不分割之期限，然就分割方法未能達成協
      議，爰依民法第823條第1項前段、第824條第2項規定，請
      求裁判如主文第1項至第3項所示。
  二、被告辯稱：
　  ㈠李桂福表示：為保留伊之房屋，並符合土地使用現況，請
      依附圖三所示被告方案（即彰化縣和美地政事務所收件日
      期文號110年4月7日和土測字第483號土地複丈成果圖）分
      割系爭土地等語。
　　㈡李淑玲表示：支持原告方案（即彰化縣和美地政事務所收
      件日期文號110年7月8日和土測字第912號土地複丈成果圖
      ）等語。
　　㈢李桂章表示：支持被告方案等語。
　　㈣李財順、李秋香、李青縫、李秋月、李財順、李秋表示：
      沒有意見等語。
　　㈤李和豐表示：希望照顧到長輩現在居住的權益等語。
　　㈥其餘被告則未於言詞辯論期日到庭陳述，亦未提出書狀作
      何聲明或陳述。
參、本院之判斷：
　一、有關辦理繼承登記請求部分：
    ㈠按因繼承、強制執行、徵收、法院之判決或其他非因法律
      行為，於登記前已取得不動產物權者，應經登記，始得處
      分其物權，此為民法第759條所明定。復按法院裁判分割
      共有物，性質上為共有人間應有部分之交換，自屬處分行
      為，以各共有人之處分權存在為前提，故提起分割共有物
      之訴，參與分割之當事人以全體共有人為限，而各共有人
      之應有部分應以土地登記簿上所記載者為準。如共有不動
      產之共有人中之一人死亡，他共有人請求分割共有物時，
      其繼承人因繼承，固於登記前已取得不動產物權，惟非經
      登記不得處分其物權，則在辦畢繼承登記前，其繼承人仍
      不得以共有人身分參與共有物之分割，但為求訴訟之經濟
      起見，可許原告就請求繼承登記及分割共有物之訴合併提
      起，即以一訴請求該死亡之共有人之繼承人辦理繼承登記
      ，並請求該繼承人於辦理繼承登記後，與原告及其餘共有
      人分割共有之不動產（最高法院70年第2次民事庭會議決
      定㈡、最高法院91年度台上字第832號判決要旨參照）。
　　㈡系爭土地現登記應有部分所有權人李海宋於54年8月4日死
      亡，李海宋之法定繼承人於原告起訴時，如附表一編號1
      所示李海宋之繼承人因繼承而公同共有李海宋就系爭土地
      所有權應有部分6分之1等情，有繼承系統表、除戶戶籍謄
      本、所有繼承人戶籍謄本、土地登記第一類謄本在卷可稽
      （本院卷1第97頁至第167頁、第225頁至第241頁、第365
      頁至第367頁），原告就請求繼承登記及分割共有物之訴
      合併提起，以一訴請求如主文第1項之共有人即李海宋之
      繼承人辦理繼承登記，即屬正當，應予准許。
　二、按各共有人，除法令另有規定外，得隨時請求分割共有物
      ；但因物之使用目的不能分割或契約訂有不分割之期限者
      ，不在此限，民法第823條第1項定有明文。系爭土地使用
      分區為變更高速公路彰化交流道附近特定區計畫之住宅區
      （本院卷1第95頁）。核諸卷內資料，兩造就系爭土地依
      法既無不能分割之情事，亦無因物之使用目的不能分割情
      形，兩造復未定有不分割之協議，且就分割方式無法達成
      協議，則原告請求裁判分割系爭土地，於法有據，應予准
      許。
　三、共有物之分割，依共有人協議之方法行之；分割之方法，
      不能協議決定者，法院得因任何共有人之聲請，以原物分
      配於各共有人，民法第824條第1項、第2項第1款前段定有
      明文。又共有人因共有物分割之方法不能協議決定，而提
      起請求分割共有物之訴，應由法院依民法第824條命為適
      當之分配，不受任何共有人主張之拘束；惟定共有物分割
      之方法，固可由法院自由裁量，但仍應斟酌各共有人之意
      願、共有物之性質、價格、分割前之使用狀態、經濟效用
      、分得部分之利用價值及全體共有人之利益等有關情狀，
      定一適當公平之方法以為分割（最高法院49年台上字第25
      69號裁判、96年度台上字第108號判決、98年度台上字第2
      058號判決及74年度第1次民事庭會議決議要旨參照）。經
      查：
　　㈠系爭土地東臨彰和路2段510巷可供對外通行。有關地上建
      物及使用情形，略如附圖一（即彰化縣和美地政事務所收
      件日期文號109年6月10日和土測字第897號土地複丈成果
      圖）所示，並有本院勘驗測量筆錄、現場簡圖、現場照片
      存卷可憑（本院卷1第305頁至第313頁），堪信屬實。
　　㈡附圖二原告方案與附圖三被告方案之區別在於：各區塊分
      割方向及是否需保留私設道路。
　　㈢就系爭土地分割前之使用狀態言，李桂福固主張：按附圖
      三被告方案分割，可保留現有建物，並符合系爭土地使用
      現況云云。惟系爭土地上之建物均未辦理保存登記，屋齡
      約50至60年，有彰化縣地方稅務局房屋稅籍證明書及建物
      平面圖附卷可稽（本院卷1第321頁至第341頁），已超過
      使用年限，堪認無特別保留之必要。復核諸被告方案為留
      私設道路，亦需拆除編號C之部分房屋，而與前揭李桂福
      所稱：可保留現有建物云云有違。
　　㈣就共有人之意願言，被告方案固獲得李桂福、李桂章之支
      持，然原告方案則獲得原告及李淑玲之支持，經核原告應
      有部分為3分之2，李淑玲應有部分則為6分之1，合計所占
      系爭土地應有部分已高達6分之5，故原告方案符合所占較
      大應有部分比例之共有人意願。
　　㈤就分割後之利用價值與經濟效用言：
　　　⒈被告方案固留私設道路對外通行，惟其形狀曲折，最窄
        處僅1公尺寬，既無法供汽、機車通行，亦未達建築技
        術規則建築設計施工編第2條所規範寬度，嚴重妨礙分
        割後各區塊土地上建物將來拆除重建之可能性。反觀原
        告方案將系爭土地橫向分割，分割後各區塊均臨彰和路
        2段510巷，對外通行無礙，不需另外留設私設通路，可
        使系爭土地充分利用。
　　　⒉又依據估價報告（詳後述）所示，系爭土地於分割前總
        價值為9,247,932元。如採原告方案，分割後總價值為8
        ,965,860元，約減少282,072元；如採被告方案，分割
        後總價值則降為7,820,192元，大幅減少價值1,427,740
        元。相較於原告方案所減少價值，被告方案所減少價值
        竟多達5倍；顯見被告方案，確實造成分割後土地價值
        減少，而不利於全體共有人。
　　　⒊從而衡酌兩方案利弊，原告方案較能發揮系爭土地經濟
        效用，並兼顧兩造分得區塊之利用價值及全體共有人利
        益。
　　㈥另審酌原告方案係依共有人應有部分比例換算面積加以分
      配，分割後之各區塊地形尚屬方正，且均臨彰和路2段510
      巷，對外出入通行無礙，亦徵附圖二所示之原告方案，堪
      值採取。
　四、以原物為分配時，如共有人中有未受分配，或不能按其應
      有部分受分配者，得以金錢補償之，民法第824條第3項定
      有明文，其立法理由謂：以原物分配於部分共有人，未受
      分配之共有人得以金錢補償之，始為平允。至於按其應有
      部分受分配者，如依原物之數量按其應有部分之比例分配
      ，價值顯不相當者，自應依其價值按其應有部分比例分配
      。共有物之原物分割，依民法第825條規定觀之，係各共
      有人就存在於共有物全部之應有部分互相移轉，使各共有
      人取得各自分得部分之單獨所有權。故原物分割而應以金
      錢為補償者，倘分得價值較高及分得價值較低之共有人均
      為多數時，該每一分得價值較高之共有人即應就其補償金
      額對於分得價值較低之共有人全體為補償，並依各該短少
      部分之比例，定其給付金額，方符共有物原物分割為共有
      物應有部分互相移轉之本旨（最高法院85年台上字第2676
      號判決要旨參照）。查系爭土地經分割後，兩造分別取得
      之土地位置已有不同，其價值自有差異，依前揭條文意旨
      及說明，自應互為找補。經本院將原告方案囑託富通不動
      產估價師事務所估價，復由茗強不動產估價師聯合事務所
      辦理後續估價事宜，該所於110年6月30日以茗估字第1100
      630002號函檢送估價報告書（下稱估價報告，本院卷2第1
      69頁至第173頁，估價報告外放）。查估價報告乃該事務
      所針對勘估標的從一般因素、不動產市場概況、區域因素
      、個別因素、最有效使用等角度進行分析，作成估價結論
      ，並說明兩造分割後所取得土地價值及互為找補金額如附
      表三所示。審酌該估價意見核屬客觀可採，兩造對於估價
      報告亦均稱：沒有意見等語（本院卷2第210頁），認各共
      有人應互相補償之金額如附表三所示。
肆、綜上所述，原告請求李海宋之繼承人辦理繼承登記為有理由
    ，應准如主文第1項所示。另本院審酌兩造之意願、系爭土
    地之地形、臨路情形、共有物之性質、分割前之使用狀態、
    各共有人分得部分所得利用之價值暨經濟效用等情形，認以
    附圖二原告方案及附表二所示方法分割，各共有人間並依如
    附表三所示之金額相互補償，當為合理、公平，爰判決如主
    文第2項及第3項所示。
伍、本件為請求共有物分割之事件，如由敗訴之被告負擔全部訴
    訟費用，顯失公平，併依民事訴訟法第80條之1規定，酌量
    情形命勝訴之原告負擔訴訟費用之一部。
陸、本件事證已臻明確，兩造其餘攻擊防禦方法及證據，經核與
    判決結果不生影響，爰不予調查及一一論列，併此敘明。
柒、據上論結，本件原告之訴為有理由，依民事訴訟法第385條
    第1項前段、第80條之1、第85條第1項但書、第2項，判決如
    主文。
中　　華　　民　　國　　110 　年　　8 　　月　　31　　日
                  民事第一庭    法　官  徐沛然
以上正本係照原本作成。
如對判決上訴，應於判決送達後20日內向本院提出上訴狀。如委
任律師提起上訴者，應一併繳納上訴審裁判費。
中　　華　　民　　國　　110 　年　　9 　　月　　1 　　日
                                書記官  蔡明株　　
附表一：兩造就系爭土地之應有部分比例及訴訟費用負擔比例
編號 共有人 權利範圍（應有部分比例） 訴訟費用負擔比例   87號土地(302.22平方公尺)  ⒈ 李海宋之繼承人(即李謝金枝、李文忠、李和豐、李梅雀、李梅鳳、李双鳳、李秋香、李青縫、李秋月、李財順、李宗錞、李秋、李桂章、曾取、李銀湖、李妙娟、李桂福、李德勝、王中興、王中賢、王秋玲、李燕雪) 1/6 （公同共有） 17％ （由李海宋之繼承人連帶負擔） ⒉ 李東曉 2/3 66％ ⒊ 李淑玲 1/6 17％ 總    計  1 100％ 
附表二：原告方案
附圖二編號 面積(平方公尺) 分配人即原共有人 備註 A 50.37 李謝金枝、李文忠、李和豐、李梅雀、李梅鳳、李双鳳、李秋香、李青縫、李秋月、李財順、李宗錞、李秋、李桂章、曾取、李銀湖、李妙娟、李桂福、李德勝、王中興、王中賢、王秋玲、李燕雪22人 即由李海宋之繼承人公同共有 B 50.37 李淑玲  C 201.48 李東曉  
附表三：共有人應付及應受金錢補償明細表（單位：新臺幣）
應補償人 李東曉 受補償人  李海宋之繼承人(即李謝金枝、李文忠、李和豐、李梅雀、李梅鳳、李双鳳、李秋香、李青縫、李秋月、李財順、李宗錞、李秋、李桂章、曾取、李銀湖、李妙娟、李桂福、李德勝、王中興、王中賢、王秋玲、李燕雪) 154,468元 李淑玲 154,468元 

附圖一：系爭土地現況圖（彰化縣和美地政事務所收件日期文號
        109年6月10日和土測字第897號土地複丈成果圖）
附圖二：原告方案（彰化縣和美地政事務所收件日期文號110年7
        月8日和土測字第912號土地複丈成果圖，該圖上編號A
        擬分配人中「李樹明」已過世，應予剔除，更正擬分配
        人數為22人）
附圖三：被告方案（彰化縣和美地政事務所收件日期文號110年4
        月7日和土測字第483號土地複丈成果圖）